ACORDAO-COMPLETO-2411792

ACÓRDÃO 5709/2020 ATA 16/2020 - SEGUNDA CÂMARA

VISTOS, relatados e discutidos estes autos em que se analisa ato de concessão de pensão instituída por militar vinculado ao Comando do Exército. 
ACORDAM os Ministros do Tribunal de Contas da União, reunidos em Sessão da 2ª Câmara, ante as razões expostas pelo Relator, e com fulcro no art. 71, incisos III e IX, da Constituição Federal e nos arts. 1º, inciso V, e 39, inciso II, da Lei 8.443/1992, c/c o art. 259, inciso II, do Regimento Interno/TCU, em:
9.1. considerar ilegal a concessão de pensão militar em benefício da Sra. Maria Helena Santos de Araújo, recusando registro do correspondente ato; 
9.2. aplicar a orientação fixada no verbete da Súmula/TCU 106 acerca das parcelas indevidamente percebidas de boa-fé pela interessada;
9.3. determinar ao Comando do Exército que: 
9.3.1. no prazo de 15 (quinze) dias, a contar da ciência desta deliberação, abstenha-se de realizar pagamentos decorrentes do ato impugnado, sujeitando-se a autoridade administrativa omissa à responsabilidade solidária, nos termos do art. 262, caput, do Regimento Interno/TCU;
9.3.2. comunique a interessada a respeito deste Acórdão, alertando-a de que o efeito suspensivo proveniente da interposição de possíveis recursos perante o TCU não a exime da devolução dos valores percebidos indevidamente após a respectiva notificação, caso os recursos não sejam providos;
9.3.3. no prazo de 30 (trinta) dias, contados da ciência desta deliberação, encaminhe ao Tribunal, por cópia, comprovante da data em que a interessada tomou conhecimento desta decisão.
9.4. esclarecer à unidade jurisdicionada que poderá emitir novo ato de concessão, livre da irregularidade indicada neste processo, submetendo-o a este Tribunal, nos termos da IN/TCU 78/2018.

Autos em que se analisa ato de concessão de pensão instituída por militar vinculado ao Comando do Exército.

Segunda Câmara

Apresento esta declaração de voto desde já informando ao Relator e ao Colegiado que acompanho a proposta apresentada pelo Relator, com a ressalva de que dei a oportunidade ao Ministério da Defesa, no âmbito do TC 022.788/2019-0, de minha Relatoria, para que se manifeste, caso deseje, sobre o assunto também tratado nestes autos: atos de reforma de militares que restam inválidos após a reforma e que são agraciados com remuneração equivalente a dois graus hierárquicos superiores ao que detinham na ativa.
2.	        Em sua resposta, o Ministério encaminhou documentos que externam as considerações de cada uma das Forças Armadas. Assim, restituí os autos do TC 022.788/2019-0 à Secretaria de Fiscalização de Pessoal (Sefip) , a fim de que a Unidade Técnica analise o assunto à luz dos novos elementos apresentados, atentando para o prazo decadencial de cinco anos, previsto no art. 54 da Lei 9.784/1999, recentemente estabelecido pelo Supremo Tribunal Federal para a apreciação de legalidade dos atos sujeitos a registro pelo TCU (RE 636553 - Repercussão Geral) . 
3.	       Paralelamente, decidi franquear novo prazo de 30 (trinta) dias, nos termos do parágrafo único do art. 183 do RI/TCU, adicionalmente à disposição da Portaria TCU 61/2020, que dispôs sobre a suspensão dos prazos processuais no âmbito do Tribunal em virtude da pandemia do Novo Coronavírus (Covid-19) , para que o Ministro de Estado de Defesa, caso entenda necessário, apresente informações adicionais.
4.	      Para tanto, também levei em consideração observação constante da manifestação da Aeronáutica (TC 022.788/2019-0, peça 17, p.14) :
"21. 	Por fim, caso o Ministério da Defesa entenda necessário complementação das informações aqui apresentadas, sugere-se que sejam realizadas gestões junto ao Tribunal de Contas da União para dilação do prazo"
5.	       Dito isso, reitero que acompanho o Relator no presente momento, considerando que a questão merece um estudo mais aprofundado e, uma vez que ainda não estou plenamente convencido, chamo a unidade jurisdicionada a encaminhar os devidos esclarecimentos.
TCU, Sala das Sessões Ministro Luciano Brandão Alves de Souza, em 26 de maio de 2020.
RAIMUNDO CARREIRO
Redator

Comando do Exército.

3. Interessada: Maria Helena Santos de Araújo (XXX.792.747-XX).

13.1. Ministros presentes: Ana Arraes (Presidente), Augusto Nardes, Aroldo Cedraz e Raimundo Carreiro.
13.2. Ministro-Substituto presente: Marcos Bemquerer Costa (Relator).

MARCOS BEMQUERER

Trata-se de ato de pensão militar deferido pelo Comando do Exército, em benefício da Sra. Maria Helena Santos de Araújo.
2.	 A Secretaria de Fiscalização de Pessoal - Sefip, após consignar a validação das informações cadastradas no Sisac pela crítica automatizada e o parecer pela legalidade emitido pelo órgão de controle interno, concluiu haver irregularidade na pensão objeto destes autos, conforme a instrução inserta à peça 4, que reproduzo com alguns ajustes de forma (peça 4) : 
"7. É importante salientar que esta Corte de Contas, recentemente, mudou o entendimento quanto à possibilidade de o militar já reformado por limite de idade para permanência na reserva receber um posto/graduação acima, para fins de proventos, por ocasião de sua reforma por incapacidade, amparada no art. 110 da Lei 6.880/1980, firmando entendimento de que apenas militares da ativa ou da reserva podem receber a majoração no posto/graduação, conforme texto da lei a seguir:
'Art. 110. O militar da ativa ou da reserva remunerada, julgado incapaz definitivamente por um dos motivos constantes dos incisos I e II do art. 108, será reformado com a remuneração calculada com base no soldo correspondente ao grau hierárquico imediato ao que possuir ou que possuía na ativa, respectivamente
§ 1º Aplica-se o disposto neste artigo aos casos previstos nos itens III, IV e V do artigo 108, quando, verificada a incapacidade definitiva, for o militar considerado inválido, isto é, impossibilitado total e permanentemente para qualquer trabalho.
§ 2º Considera-se, para efeito deste artigo, grau hierárquico imediato:
a) o de Primeiro-Tenente, para Guarda-Marinha, Aspirante-a-Oficial e Suboficial ou Subtenente;
b) o de Segundo-Tenente, para Primeiro-Sargento, Segundo-Sargento e Terceiro-Sargento; e
c) o de Terceiro-Sargento, para Cabo e demais praças constantes do Quadro a que se refere o artigo 16.
§ 3º Aos benefícios previstos neste artigo e seus parágrafos poderão ser acrescidos outros relativos à remuneração, estabelecidos em leis especiais, desde que o militar, ao ser reformado, já satisfaça às condições por elas exigidas.'
8. Dessa forma, o Acórdão 2225/2019-TCU-Plenário, da Relatoria do Ministro Benjamin Zymler, apresentou nova interpretação na situação supracitada, verbis:
'ATOS DE REFORMA. ALTERAÇÃO DE UMA DAS CONCESSÕES PARA ELEVAÇÃO, EM UM GRAU HIERÁRQUICO, DO POSTO SOBRE O QUAL CALCULADOS OS PROVENTOS DO INATIVO, EM FACE DA SUPERVENIÊNCIA DE INVALIDEZ PERMANENTE DECORRENTE DE DOENÇA ESPECIFICADA EM LEI. MILITAR ANTERIORMENTE REFORMADO COM PROVENTOS JÁ CALCULADOS SOBRE O POSTO HIERÁRQUICO SUPERIOR, POR TEMPO DE SERVIÇO. AUSÊNCIA DE PREVISÃO LEGAL PARA EXTENSÃO DA VANTAGEM ESTABELECIDA NO ART. 110 DA LEI 6.880/1980 A MILITARES JÁ REFORMADOS, BEM COMO PARA O ACRÉSCIMO DE DOIS POSTOS NO CÁLCULO DOS PROVENTOS. NEGATIVA DE REGISTRO. DETERMINAÇÕES. LEGALIDADE E REGISTRO DAS DEMAIS CONCESSÕES.'
9. Logo, mesmo que a reforma, originária da pensão militar em estudo, tenha sido julgada legal, e ainda que tal julgamento tenha ocorrido há mais de cinco anos, pelo novo entendimento desta Corte, esta reforma se encontra maculada por um vício que a tornaria ilegal, vício que se estende à pensão militar e a invalida, formando mérito de ilegalidade para o caso em estudo. 
10. O entendimento pela ilegalidade de tais pensões foi expresso, em caso análogo, no voto do Ministro Relator Benjamin Zymler no TC nº Processo 013.329/2019-7, conforme transcrição:
'5. Segundo informam os autos, o sr. Júlio Sampaio Faria, ocupante do posto de Capitão, foi transferido para a reserva remunerada em 1985, quando contava 50 anos de idade e 33 anos de serviço. Desde então, por ter mais de trinta anos de serviço ativo, passou a receber seus proventos calculados com base no soldo de Major, com fulcro na regra prevista na redação primitiva do art. 50, inciso II, da Lei 6.880/1980 ('São direitos dos militares [...] a percepção de remuneração correspondente ao grau hierárquico superior ou melhoria da mesma quando, ao ser transferido para a inatividade, contar mais de 30 (trinta) anos de serviço') . Nessas mesmas condições, o militar foi reformado ex officio em 1995, ao atingir a idade limite de permanência na reserva remunerada. 
6. Anos mais tarde, em 2017, o título definitivo de inatividade do sr. Júlio Sampaio Faria foi alterado para vincular seus proventos ao soldo de Tenente-Coronel, ou seja, dois postos acima daquele que o militar ostentava na atividade. O fundamento para tanto seria o disposto no art. 110, § 1º, da Lei 6.880/1980 (Estatuto dos Militares) , na redação dada pela Lei 7.580/1986: 
'Art. 110. O militar da ativa ou da reserva remunerada, julgado incapaz definitivamente por um dos motivos constantes dos incisos I e II do art. 108, será reformado com a remuneração calculada com base no soldo correspondente ao grau hierárquico imediato ao que possuir ou que possuía na ativa, respectivamente. § 1º Aplica-se o disposto neste artigo aos casos previstos nos itens III, IV e V do artigo 108, quando, verificada a incapacidade definitiva, for o militar considerado inválido, isto é, impossibilitado total e permanentemente para qualquer trabalho'. 
7. Para maior clareza, transcrevo também o art. 108 do Estatuto, no que aqui interessa: 
'Art. 108. A incapacidade definitiva pode sobrevir em consequência de: 
I - ferimento recebido em campanha ou na manutenção da ordem pública;
II - enfermidade contraída em campanha ou na manutenção da ordem pública, ou enfermidade cuja causa eficiente decorra de uma dessas situações;
III - acidente em serviço; 
IV - doença, moléstia ou enfermidade adquirida em tempo de paz, com relação de causa e efeito a condições inerentes ao serviço; 
V - tuberculose ativa, alienação mental, esclerose múltipla, neoplasia maligna, cegueira, lepra, paralisia irreversível e incapacitante, cardiopatia grave, mal de Parkinson, pênfigo, espondiloartrose anquilosante, nefropatia grave e outras moléstias que a lei indicar com base nas conclusões da medicina especializada'. 
8. Como se vê, o benefício previsto no art. 110 da Lei 6.880/1980, expressamente dirigido ao militar da ativa ou da reserva remunerada, não alcança o militar reformado. Ademais, quer da ativa, quer da reserva, o benefício se traduz no cálculo dos proventos com base no soldo do posto hierárquico imediato àquele que o favorecido apresentava na ativa - ou seja, não há espaço na norma para o cálculo dos proventos ter por referência dois postos acima daquele ostentado pelo militar na atividade. 
9.	 Sobre o primeiro ponto - os destinatários do adicional -, a jurisprudência do Superior Tribunal de Justiça (STJ) , intérprete último da lei federal, há muito se encontra pacificada, como ilustram os precedentes adiante reproduzidos: 
'PROCESSUAL CIVIL. ADMINISTRATIVO. MILITAR REFORMADO POR ATINGIR A IDADE LIMITE NA RESERVA. INVALIDEZ SUPERVENIENTE À INATIVAÇÃO. REFORMA COM REMUNERAÇÃO CORRESPONDENTE AO GRAU HIERÁRQUICO IMEDIATO. IMPOSSIBILIDADE. SÚMULAS 7 E 83 DO STJ.
 1. O art. 110 da Lei 6.880/1980 prevê o direito de o militar da ativa ou da reserva remunerada ser reformado com a remuneração calculada com base no soldo correspondente ao grau hierárquico imediato ao que possuir. 
2. O Tribunal de origem asseverou: 'o autor foi reformado ex officio em 21/05/2006 (Evento 20 - PROCADM4 - fl. 15) , por ter atingido idade limite de permanência na reserva, nos termos do art. 106, I, d, da Lei n° 6.880/80. Pretende, agora, a melhoria da reforma para que seus proventos passem a ser calculados com base na remuneração do posto superior na inatividade, em razão da superveniência de moléstia que determina a sua invalidez (neoplasia maligna constatada em 04/01/2008) '. 
3. É inviável reanalisar a constatação das datas da reforma e da eclosão da moléstia, pois inarredável a revisão do conjunto probatório dos autos para afastar as premissas fáticas estabelecidas pelo acórdão recorrido. Aplica-se, portanto, o óbice da Súmula 7/STJ. 
4. Ao reconhecer que o direito ora pugnado alcança apenas os militares da ativa ou da reserva remunerada, não prevendo a possibilidade da alteração de proventos de militar reformado por atingir a idade limite na reserva, o Tribunal a quo decidiu em consonância com a jurisprudência do STJ, razão pela qual incide a Súmula 83 do STJ. Precedentes: REsp 1.381.724/RS, Relatora Ministra REGINA HELENA COSTA, PRIMEIRA TURMA, DJe 10/5/2017; e AgRg no REsp 1.539.940/RS, Relatora Ministra ASSUSETE MAGALHÃES, SEGUNDA TURMA, DJe 29/3/2016. 
5. Recurso Especial não conhecido' (REsp 1784347/RS, Rel. Min. Herman Benjamin, Segunda Turma, julgado em 2/4/2019, DJe de 23/4/2019; ênfase acrescentada) . 
'ADMINISTRATIVO. MILITAR. REFORMA. ALTERAÇÃO DE BENEFÍCIO. INCAPACIDADE SUPERVENIENTE. ART. 110, § 1º C/C ART. 108, V, DA LEI 6.880/80. MILITARES DA ATIVA OU RESERVA REMUNERADA. RESTRIÇÃO. MILITAR JÁ REFORMADO. IMPOSSIBILIDADE. 
1. A reforma do militar com a remuneração calculada com base no soldo correspondente ao grau hierárquico imediato ao que possuir ou que possuía na ativa, nos termos do art. 110, § 1º, c/c o art. 108, V, da Lei 6.880/80, restringe-se aos militares da ativa ou reserva remunerada, na exata disposição do caput do art. 110, não sendo possível a concessão de tal benesse àqueles militares já reformados. 
2. Recurso especial não provido' (REsp 1.340.075/CE, Rel. Min. Castro Meira, Segunda Turma, julgado em 9/4/2013, DJe de 15/4/2013; ênfase acrescentada) . 
		(...) 
11. De fato, há distinção tão substancial entre os regimes jurídicos aplicáveis, de per si, aos militares da ativa, da reserva e reformados que não se apresenta razoável pretender igualá-los - pela via da hermenêutica - para efeito de concessão de benefícios. Note-se que, no plano remuneratório, o Supremo Tribunal Federal (STF) tem restringido, inclusive, a eficácia de títulos executivos judiciais quando o titular do direito migra da condição de servidor ativo para a de servidor aposentado. No MS 30.725, por exemplo, o Ministro Gilmar Mendes anotou: 
'Nesse sentido, a coisa julgada deveria ser invocada, a princípio, para efeitos de pagamento de vencimentos, o que não significa, necessariamente, que essa proteção jurídica se estenda, desde logo, para o cálculo dos proventos, o qual deve ser analisado caso a caso, sob pena de reconhecer-se a perpetuação de um direito declarado a ponto de alcançar um instituto jurídico diverso: o instituto dos proventos.' 
12. Ora, o art. 110 do Estatuto dos Militares tem por evidente propósito compensar os militares da ativa que tenham sua carreira precocemente interrompida por infortúnios associados ao cumprimento do dever. A exceção são as enfermidades referidas no inciso V do art. 108, mas mesmo ali se faz inequívoca a intenção do legislador de favorecer o militar vitimado pela interrupção abrupta da carreira. 
13. Naturalmente, não há que se falar em interrupção da carreira no caso de militares já reformados. 
14. Poder-se-ia até objetar, é verdade, que os militares da reserva, expressamente referidos pela norma, também se encontram, tecnicamente, na situação de inativos. No entanto, insisto, o discrímen entre reserva e reforma é tal que a simples leitura da conceituação dada aos institutos espanca qualquer dúvida a respeito. Eis o que dispõe o art. 3º da Lei 6.880/1980:
'Art. 3° Os membros das Forças Armadas, em razão de sua destinação constitucional, formam uma categoria especial de servidores da Pátria e são denominados militares. § 1° Os militares encontram-se em uma das seguintes situações: a) na ativa: (...) b) na inatividade: I - os da reserva remunerada, quando pertençam à reserva das Forças Armadas e percebam remuneração da União, porém sujeitos, ainda, à prestação de serviço na ativa, mediante convocação ou mobilização; e II - os reformados, quando, tendo passado por uma das situações anteriores estejam dispensados, definitivamente, da prestação de serviço na ativa, mas continuem a perceber remuneração da União.' 
15. Aliás, em sua redação original, o § 1º do art. 110 do Estatuto dirigia-se unicamente aos militares da ativa. Foi a ocorrência de casos reais de incapacidade -
 envolvendo reservistas convocados - ocasionada por ferimento ou enfermidade contraída em função do efetivo exercício da atividade militar (incisos I e II do art. 108) que motivou o legislador a lhes estender o benefício. Reproduzo a exposição de motivos que fundamentou a alteração: 
'Excelentíssimo Senhor Presidente da República, O militar da ativa julgado incapaz definitivamente, por um dos motivos constantes dos itens I e II do art. 108, da Lei nº 6.880/80, Estatuto dos Militares, é reformado com a remuneração do grau hierárquico imediato ao que possuir na ativa, de acordo com o art. 110 do mesmo Estatuto. 
O militar da reserva remunerada julgado incapaz definitivamente por um dos motivos constantes dos itens I e II do citado art. 108 vem sendo reformado com a remuneração correspondente ao seu grau hierárquico. 
A situação configura uma abrangência incompleta e injusta da lei cuja correção ora submeto à elevada apreciação de Vossa Excelência.' 
16. Portanto a não concessão da vantagem aos militares já reformados não foi um mero descuido da lei; tampouco representa, sob qualquer enfoque que se considere, ofensa ao princípio da isonomia. 
17. De toda sorte, mesmo que assim não fosse, de modo algum seria dado ao intérprete substituir-se ao legislador no disciplinamento da matéria. É o que estabeleceu o STF, em 2014, por meio da Súmula Vinculante 37, de observância obrigatória pelos órgãos do Poder Judiciário e por toda a administração pública (cf. art. 103-A da Constituição Federal) : 
'Não cabe ao Poder Judiciário, que não tem função legislativa, aumentar vencimentos de servidores públicos sob o fundamento de isonomia.' 
18. Relativamente ao segundo ponto mencionado no item 8 deste voto - concessão em cascata do benefício previsto no art. 110 da Lei 6.880/1980 -, a jurisprudência do STJ rejeita a hipótese mesmo que a moléstia incapacitante tenha sido adquirida com o militar ainda na reserva remunerada. Em outras palavras, se já beneficiário da vantagem do art. 50, inciso II, da Lei 6.880/1980 (inatividade com proventos calculados sobre o posto hierárquico imediato) , nem sequer o militar da reserva remunerada acometido de moléstia incapacitante faz jus a nova melhoria de proventos com esteio no art. 110, § 1º, da Lei 6.880/1980. Nesse sentido, exemplificativamente, cito como precedente: 
'AGRAVO REGIMENTAL NOS EMBARGOS DE DECLARAÇÃO EM RECURSO ESPECIAL. ADMINISTRATIVO. MILITAR DA RESERVA REMUNERADA. SUPERVENIÊNCIA DE INCAPACIDADE TOTAL E DEFINITIVA. REFORMA. CÁLCULO DOS PROVENTOS. SOLDO DO POSTO IMEDIATAMENTE SUPERIOR AO QUE EXERCIA NA ATIVA. 
1. A orientação jurisprudencial desta Corte Superior é no sentido de que o militar da reserva remunerada julgado definitivamente incapaz para qualquer trabalho, como na hipótese de estar acometido de cardiopatia grave, deve ser reformado com proventos correspondentes ao soldo da graduação hierárquica imediata a que possuía na ativa, nos termos do art. 110, § 1º, da Lei nº 6.880/80. 
2. Agravo regimental a que se nega provimento' (AgRg nos EDcl no Recurso Especial 966.142/RJ, Rel. Min. Marco Aurélio Bellizze, Quinta Turma, julgado em 26/2/2013, DJe de 5/3/2013) .
 (...) 
20. Ressalto, a propósito, que o entendimento aqui externado foi acolhido à unanimidade pelo Plenário desta Corte de Contas por meio do Acórdão 2.225/2019, de 18/9/2019.'
11. De acordo com todas as verificações realizadas, para o ato desta instrução, é pertinente observar que o instituidor era Subtenente da ativa, sendo transferido para a reserva remunerada com proventos de Subtenente, foi posteriormente reformado inicialmente por limite de idade (28/07/84) e em 13/03/13 foi novamente reformado, só que nesta oportunidade por invalidez, situação em que erroneamente teve seus proventos melhorados para a o posto de 1º tenente, conforme pode ser observado no TC Processo 011.962/2014-3, julgado legal por esta Corte. O militar veio a falecer em 29/03/2015, deixando pensão militar com base no posto de 1º tenente, uma vez que não contribuiu para um posto acima. Assim, pelo exposto, o ato em estudo deve receber parecer pela ilegalidade, devendo ser adequados os proventos para a graduação de Subtenente, por contrariar o disposto no Acórdão 2225/2225-TCU-Plenário.
12. No tocante a acumulação desta pensão militar com outros proventos por parte da beneficiária, verificou-se que não há acumulação por parte desta." 
3.	Em vista da análise empreendida, a unidade técnica propôs ao Tribunal considerar ilegal a concessão de pensão e negar registro ao correspondente ato, com fundamento nos arts. 71, inciso III, da Constituição Federal, 1º, inciso V, e 39, incisos I e II, da Lei 8.443/1992 e 260, §§1º e 5º, do Regimento Interno/TCU, bem como determinar ao órgão de origem que: a) faça cessar os pagamentos decorrentes do ato impugnado, dispensando o ressarcimento das quantias indevidamente recebida de boa-fé pela interessada, consoante o disposto no Enunciado 106 da Súmula da Jurisprudência do TCU; b) encaminhe ao Tribunal novo ato livre da irregularidade indicada neste processo; c) informe à interessada o acórdão que for proferido, alertando-a de que o efeito suspensivo proveniente de eventual interposição de recurso junto ao TCU não a exime da devolução dos valores indevidamente percebidos após a notificação, em caso de não provimento do recurso, devendo encaminhar os comprovantes dessa notificação ao Tribunal no prazo de 30 (trinta) dias contados da ciência da decisão (peças 4 e 5) .
4.		O Ministério Público de Contas, representado pelo Procurador Marinus Eduardo De Vries Marsico, alinhou-se ao exame e ao encaminhamento sugeridos pela unidade especializada (peça 6) .
	É o Relatório.

não há.

Procurador Marinus Eduardo De Vries Marsico.

PESSOAL. PENSÃO MILITAR. AUSÊNCIA DE PREVISÃO LEGAL PARA EXTENSÃO DA VANTAGEM ESTABELECIDA NO ART. 110 DA LEI 6.880/1980 A MILITAR QUE JÁ SE ENCONTRAVA REFORMADO. ILEGALIDADE DA CONCESSÃO. NEGATIVA DE REGISTRO AO ATO. A reforma do militar com a remuneração calculada com base no soldo correspondente ao grau hierárquico superior ao que possuía na ativa, nos termos do art. 110, § 1º c/c o art. 108 da Lei 6.880/1980, restringe-se ao militar da ativa ou da reserva remunerada, não se estendendo a concessão desse benefício àquele já reformado, por falta de previsão legal.

PENSÃO MILITAR (PMIL)

Secretaria de Fiscalização de Pessoal - Sefip.

Em apreciação ato de concessão de pensão militar deferido pelo Comando do Exército, em benefício da Sra. Maria Helena Santos de Araújo (peça 2) .
2.	A Secretaria de Fiscalização de Pessoal - Sefip propôs a ilegalidade da concessão e a negativa de registro do correspondente ato (peças 4 e 5) . O Ministério Público de Contas concordou com a análise e a sugestão de encaminhamento da unidade técnica (peça 6) .
3.	Como visto no Relatório precedente, a pensão ora em análise decorre de militar instituidor já reformado, com a extensão do benefício do posto acima daquele que ostentava na atividade, em desacordo com o art. 110 da Lei 6.880/1980 e com o Acórdão 2225/2019-TCU-Plenário (rel. min. Benjamin Zymler) .
4.	Para melhor compreensão da matéria, reproduzo o dispositivo de regência da Lei 6.880/1980, que dispõe sobre o Estatuto dos Militares:
"Art. 110. O militar da ativa ou da reserva remunerada, julgado incapaz definitivamente por um dos motivos constantes dos incisos I e II do art. 108, será reformado com a remuneração calculada com base no soldo correspondente ao grau hierárquico imediato ao que possuir ou que possuía na ativa, respectivamente. 
§ 1º Aplica-se o disposto neste artigo aos casos previstos nos itens III, IV e V do artigo 108, quando, verificada a incapacidade definitiva, for o militar considerado inválido, isto é, impossibilitado total e permanentemente para qualquer trabalho.
§ 2º Considera-se, para efeito deste artigo, grau hierárquico imediato: 
a) o de Primeiro-Tenente, para Guarda-Marinha, Aspirante-a-Oficial e Suboficial ou Subtenente; 
b) o de Segundo-Tenente, para Primeiro-Sargento, Segundo-Sargento e Terceiro-Sargento; e 
c) o de Terceiro-Sargento, para Cabo e demais praças constantes do Quadro a que se refere o artigo 16. 
§ 3º Aos benefícios previstos neste artigo e seus parágrafos poderão ser acrescidos outros relativos à remuneração, estabelecidos em leis especiais, desde que o militar, ao ser reformado, já satisfaça às condições por elas exigidas."  
5.	Percebe-se que a norma é categórica ao restringir o benefício (remuneração do posto superior) somente ao militar da ativa ou da reserva remunerada, que, ao ser considerado incapaz (art. 108 da Lei 6.880/1980) , será reformado e passará a ter seus proventos calculados com correspondência a um posto acima do que possuía na ativa. Logo, não se pode estender essa vantagem ao militar que já se encontrava reformado, como ocorreu no caso dos autos.  
6.	Neste Tribunal, até o julgamento do processo que resultou no Acórdão 2225/2019-TCU-Plenário (rel. min. Benjamin Zymler) , admitia-se a referida majoração. No entanto, ao revisitar o tema, o Plenário desta Casa de Contas se alinhou ao entendimento do Superior Tribunal de Justiça - STJ, que assim interpretou a matéria no RE 1.340.075/CE: 
"ADMINISTRATIVO. MILITAR. REFORMA. ALTERAÇÃO DE BENEFÍCIO. INCAPACIDADE SUPERVENIENTE. ART. 110, § 1º C/C ART. 108, V, DA LEI 6.880/80. MILITARES DA ATIVA OU RESERVA REMUNERADA. RESTRIÇÃO. MILITAR JÁ REFORMADO. IMPOSSIBILIDADE. 
1. A reforma do militar com a remuneração calculada com base no soldo correspondente ao grau hierárquico imediato ao que possuir ou que possuía na ativa, nos termos do art. 110, § 1º, c/c o art. 108, V, da Lei 6.880/80, restringe-se aos militares da ativa ou reserva remunerada, na exata disposição do caput do art. 110, não sendo possível a concessão de tal benesse àqueles militares já reformados. 
2. Recurso especial não provido' (REsp 1.340.075/CE, Rel. Min. Castro Meira, Segunda Turma, julgado em 9/4/2013, DJe de 15/4/2013; (ênfase acrescentada) ."
7.	No voto condutor do Acórdão 2225/2019-TCU-Plenário (rel. min. Benjamin Zymler) , o relator registrou que "há distinção tão substancial entre os regimes jurídicos aplicáveis, de per si, aos militares da ativa, da reserva e reformados que não se apresenta razoável pretender igualá-los".
8.	Em consequência, o Plenário desta Corte de Contas acolheu a novel interpretação e passou a sufragar a tese de que a benesse prevista no art. 110 da Lei 6.880/1980 não alcança o militar reformado tampouco permite o cálculo dos proventos com correspondência a mais de um posto acima do que o militar possuía na ativa, tendo como referência jurisprudencial o julgado paradigma do STJ, conforme indicou o subitem 9.5 do Acórdão 2225/2019-TCU-Plenário:
"9.5. em atenção aos princípios da segurança jurídica e da boa-fé, aplicar o entendimento constante do voto que fundamentou o acórdão proferido pelo STJ no REsp 1.340.075/CE, relativo aos destinatários do benefício do art. 110, § 1º, da Lei 6.880/1980, aos atos concessórios a serem apreciados por este TCU a partir da data de prolação deste acórdão;"
9.	Na linha da atual exegese, a concessão de pensão militar em exame instituída pelo Sr. Antônio Ramos de Araújo (subtenente da ativa) deve ser considerada ilegal, com negativa de registro do ato, porquanto o militar (instituidor) já se encontrava reformado por limite de idade desde 28/07/1984 (peça 2, p. 1) quando foi considerado incapaz nos termos do art. 108 da Lei 6.880/1980 e, em 13/03/2013, foi novamente reformado, desta vez por invalidez, tendo os seus proventos majorados para o posto de 1º tenente (peça 2, p. 1) e julgado legal por este Tribunal, conforme decisão havida no TC-Processo 011.962/2014-3 (Acórdão de Relação 4.149/2014 - 2ª Câmara, rel. min. subst. Marcos Bemquerer) . 
10.	Ao sofrer decesso em 29/03/2015, o militar deixou pensão militar com base no posto de 1º tenente, sem ter contribuído para o posto superior. Por conseguinte, os valores da pensão devem ser readequados à graduação de Subtenente, por contrariar a Lei 6.880/1980 e o Acórdão 2225/2019-TCU-Plenário.
11.	Como se nota, o encaminhamento sugerido para o ato impugnado está em alinho com a legislação e ainda se encontra em total aderência com o entendimento jurisprudencial desta Corte de Contas. 
12. 	Diante desse contexto fático e jurídico, entendo que deve ser considerada ilegal a concessão de pensão militar em questão, com a negativa de registro do correspondente ato, aplicando-se a orientação fixada no verbete da Súmula/TCU 106 às parcelas indevidamente recebidas pela interessada. 
13. 	Outrossim, de conformidade com o art. 262 do Regimento Interno/TCU, importa determinar ao Comando do Exército que faça cessar os pagamentos decorrentes do ato, sob pena de responsabilidade solidária da autoridade administrativa omissa, podendo ser emitido novo ato após a correção da irregularidade acima descrita. 
14.	Deve-se igualmente determinar ao órgão de origem que comunique a beneficiária do ato sobre a deliberação do Tribunal, alertando-a de que o efeito suspensivo proveniente da interposição de eventuais recursos não a exime da devolução dos valores percebidos indevidamente após a notificação, caso esses não sejam providos. Após, devem ser remetidos ao Tribunal documentos comprobatórios de que a pensionista foi cientificada do julgamento desta Corte.
	Ante o exposto, manifesto-me por que seja adotada a deliberação que ora submeto a este Colegiado.
	
TCU, Sala das Sessões, em 26 de maio de 2020.
MARCOS BEMQUERER COSTA
Relator